【裁判字號】    95,判,1658
【裁判日期】    951013
【裁判案由】    綜合所得稅
【裁判全文】
最  高  行  政  法  院  判  決
                                     95年度判字第01658號
上  訴  人  甲○○
被 上訴 人  財政部臺灣省北區國稅局
代  表  人  凌忠嫄
                          送達代收人  乙○○
上列當事人間因綜合所得稅事件，上訴人對於中華民國94年5月
26日臺北高等行政法院93年度訴字第2063號判決，提起上訴。本
院判決如下：
    主  文
原判決廢棄，發回臺北高等行政法院。
    理  由
一、上訴人88年度綜合所得稅結算申報，原列報綜合所得總額新
    臺幣（下同）3,087,275元、綜合所得淨額1,669,852元，經
    被上訴人所屬臺北縣分局核定其綜合所得總額為3,100,312
    元、綜合所得淨額為1,674,487元。上訴人不服，申經復查
    結果，未獲變更，乃循序提起行政訴訟。
二、上訴人於原審起訴主張：上訴人配偶所有坐落臺中市○○區
    ○○路792號12樓房屋（門牌號碼嗣改編為保安六街143號12
    樓之12），因921震災經臺中市南屯區公所鑑定為半倒，依
    實際購屋價格按受損程度1/2計算，實際災害損失房屋部分
    為952,087元。上訴人配偶於法定期限內檢具受損房屋實際
    價值之相關證明，提出申請依半倒受損程度1/2比例核實認
    定。被上訴人所屬臺北縣分局初查結果，核定災害損失為受
    損程度1/2比例，但房屋價值則採「臺灣省建築物造價標準
    」，非以房屋實際價值核算，與上訴人申請不符，所為處分
    即有違誤；其未於處分書上記載稽徵機關辦理921集集大震
    災害損失之會勘及認定作業要點（下稱作業要點）第7點第1
    款後段以為教示，致上訴人依錯誤核定之災害損失申報，自
    無可歸責於上訴人。是上訴人依稅捐稽徵法第28條規定，對
    原錯誤災害損失申報數573,500元更正申報為實際災害損失
    金額1,102,087元，被上訴人應予核准，俾與事實相符。又
    系爭建物業經臺中市政府公告為半倒危樓並貼上紅標警示，
    建物基礎結構嚴重受創，無法局部拆除重建，已無一般行情
    價值。被上訴人要求上訴人就無法復原之受災物提示回復原
    狀修理費憑證始予採認，違反作業要點第4點「從寬認定」
    之規定。況被上訴人於受理上訴人申請災害損失報備，經勘
    查審核後，核定房屋因震災受損50%比例，並據以核定災害
    損失金額，訴願決定稱「然事過境遷，已無從就受災情形實
    際勘查認定」乃推託之詞，誠不足採。為此求為判決撤銷訴
    願決定、復查決定及原處分，並命被上訴人就上訴人88年度
    綜合所得稅列舉扣除額災害損失項目，作成准予依實際損失
    1,102,087元認核之行政處分等語。
三、被上訴人則以：上訴人88年度綜合所得稅結算申報，原列報
    災害損失573,500元，經被上訴人所屬臺北縣分局初查依作
    業要點相關規定核定如申報數，上訴人未表示異議，並按該
    核定金額辦理88年度綜合所得稅結算申報。詎料事隔3年，
    上訴人始提出異議，致事過境遷，無從就受災情形實際勘查
    認定，此為上訴人本身之疏失，非得歸責於被上訴人。又系
    爭房屋係12層鋼筋混凝土造建築物，雖經臺中市南屯區公所
    證明為半倒，惟經向該建物之管理委員會洽詢，該委員會人
    員答稱略以原震災受損部分即地下室樑柱已於91年間補強修
    復，並經市政府建管單位查驗通過，目前居住率並達9成以
    上等語。準此，該大樓並非如上訴人所稱不能居住，亦非作
    業要點第7點第1款之「房屋全倒或損毀不堪使用者」情形。
    況上訴人未能提出系爭建物無法居住之專業技術單位鑑定證
    明文件，原處分依作業要點第7點第2款規定核定損失金額，
    並無不合等語，資為抗辯。
四、原審斟酌全辯論意旨及調查證據之結果，以：上訴人88年度
    綜合所得稅結算申報，原列報災害損失573,500元，經被上
    訴人所屬臺北縣分局初查，依據作業要點相關規定核定如申
    報數，上訴人未表示異議，迨92年10月8日申請復查（92年
    10月14日收件）時始主張因不諳法令及一時不察，原申報災
    害損失573,500元係申報錯誤，正確實際災害損失金額應為
    1,102,087元。經查，系爭房屋既歷經臺中市南屯區公所及
    被上訴人鑑定為半倒，並分別出具臺中市南屯區公所921震
    災建物損毀證明書及89年3月15日北區國稅北縣資字第89007
    760號函，上訴人並據以申報88年度綜合所得稅，是上訴人
    對該鑑定內容及災害損失金額自不容諉為不知。縱認上訴人
    於申請復查時所為更正災損金額申報為合法，第以其主張應
    以房屋之買賣價格作為系爭建物實際價格之認定標準，然查
    建物市場價格之減少並非僅來自天災，係由諸多因素造成，
    本不能以鄰近房屋交易價格為取決標準，且上訴人既係主張
    實際災害損失金額為1,102,087元，自應依作業要點第7點第
    2款規定，就該房屋受損情形提出修理費等憑證供核，但上
    訴人未於更正申報時提出任何修理費單據，為其所不爭，其
    空言主張，卻迄未舉證以實其說，徵之本院39年判字第2號
    判例，自難謂其已盡舉證責任，所言殊難採信。況系爭房屋
    係12層鋼筋混凝土造建築物，雖經臺中市南屯區公所證明為
    半倒，惟經被上訴人洽詢該棟建物管理委員會結果，系爭房
    屋原震災受損部分即地下室樑柱已在91年間補強修復，並經
    臺中市政府建管單位查驗通過，目前居住率並達9成以上，
    業經被上訴人陳稱在卷，足見該大樓非如上訴人所稱不能居
    住，亦未達作業要點第7點第1款所規定「房屋全倒或損毀不
    堪使用者」之程度，則被上訴人依作業要點第7點第2款規定
    核定系爭房屋損失金額，即無不合。訴願決定予以維持，亦
    無違誤等由，乃判決駁回上訴人於原審之訴等語。
五、上訴人上訴意旨略以：被上訴人就系爭房屋價值採「臺灣省
    建築物造價標準」計算災害損失，與上訴人實際遭受之財產
    損失不符，其罔顧上訴人所提示取得系爭受災房屋實際價值
    證明，而以偏離事實標準作成原處分，違反租稅公平原則。
    是上訴人依稅捐稽徵法第28條規定，申請更正，並請准予退
    還溢繳稅款，於法有據。況依財政部賦稅署80年11月7日台
    稅一發第800740665號函釋意旨，「鄰近房屋或同地段其他
    房屋成交價格」為稽徵機關憑以課稅之重要依據，原判決認
    上訴人不能以鄰近房屋交易價格為取決標準，而謂上訴人未
    盡舉證責任，違反上開函釋，認事用法顯有違誤等語。
六、本院按，針對上訴人88年度綜合所得稅額之計算，有關財產
    損失金額之認定，上訴人配偶所有、坐落臺中市○○區○○
    路792號12樓之房屋（門牌號碼嗣改編為保安六街143號12樓
    之12），因921震災而半倒，其所導致之損失金額到底應如
    何認列，乃係本案之實體核心爭點。又因為上訴人在報繳之
    始即對該筆財產損失列報423,700元（另外150,000元傢俱損
    失之認列，兩造並無爭議），事後才主張損失金額實為
    925,708元，要求追認多出之損失金額，並降低核定之稅額
    ，而依稅捐稽徵法第28條之規定，請求退稅，而該等退稅請
    求是否於法有據，亦為本案之另一爭點，從而本案之判斷事
    項即分為程序及實體二大部分，爰分述如下：
  (一)在程序上，上訴人在本案中得引用稅捐稽徵法第28條之規定
    ，以適用法令錯誤為由，聲請退稅。因為稅捐稽徵法第28條
    與同法第21條第2項之規定，在法制設計上乃屬對應性之平
    衡規定，因此在解釋該二條文之規範意旨時，必須併同予以
    考量。而該二條文之立法設計背景，導因於稅捐稽徵之「大
    量行政」特質，特別在「自動報繳稅制」（例如本案所涉及
    之所得稅）之法制下，稅捐稽徵機關對稅捐之第一次核定內
    容，基本上都只是依申報書面之記載直接計算而得，並沒有
    經過事實調查過程，因此納稅義務人與稅捐稽徵機關雙方對
    於稅額之認知都有可能發生遺漏及錯誤。因此第一次稅捐核
    定不會構成信賴保護原則下之「信賴基礎」，且稅捐稽徵法
    第21條第2項及同法第28條同時賦與納稅義務人及稅捐稽徵
    機關退稅及追徵之權利。但一旦案件經過復查程序，爭點事
    實已經實質認定，則在爭點範圍內，徵納雙方均不得再為爭
    執。此係解釋稅捐稽徵法第28條與同法第21條第2項之適用
    範圍時所須特別指明之規範意旨。本案上訴人雖然原先按被
    上訴人下級機關臺北縣分局於89年3月15日制作之北區國稅
    北縣資第00000000號通知函所載，於89年5月間自動申報其
    88年之綜合所得稅時，列報其配偶財產損失573,500元，並
    經被上訴人在第一次核定時如數認列損失。但因為上述之損
    失金額通知及第一次稅捐核定，基本上都只是依書面為形式
    之審查，而沒有經過實質之事實調查程序，依上開程序法理
    ，仍有稅捐稽徵法第28條所定退稅請求權之適用。而本件上
    訴人請求退稅之實體理由又係以原處分未依上開作業要點第
    7點(一)、(二)但書之規定，核實認定損失。因為「沒有正
    確適用應適用之法令」亦屬「適用法令錯誤」，故本案難謂
    上訴人事後不得再以適用法令錯誤為由聲請退稅。
  (二)在實體爭點之判斷上，本案涉及上開作業要點第7點第(一)
    、(二)之正確解釋，而本院認為：
    1.從整個所得稅制之體系觀點言之，所得稅法上有關財產損
      失金額之認定，其最重要之標準即是：在全損之情形，必
      須與計算財產交易損益時之「成本」認定金額相同（換言
      之，即是在財產損失發生時，假設該財產在該時點出售時
      ，其成本應如何認列），不然即會發生「同一筆財產在稅
      法上之評價，會因認列損失或認列成本，而有不同的評價
      」，這種評價上之差別待遇並沒有任何「必須為此差別待
      遇」之法律正當理由，顯然違反同一法律體系中規範價值
      不得彼此衝突之基本要求，稅捐稽徵機關在此不能割裂適
      用。
    2.而上開評價標準，原則上應採取「歷史成本法」（即「會
      計成本」，用以與經濟學之「機會成本」概念相區別）。
      若財產是自第三人處購入者，即應以「取得價格扣除折舊
      法」（在市場經濟下，即是指財產購入時之成交價格），
      來認定評價時點之財產價值餘額。這是認列財產損失或成
      本之共通標準。
    3.但當財產之「歷史成本」因某些因素（例如時間之久遠）
      ，以致無法記憶或無法舉證時，應採取如何之後補方案來
      認列成本或損失，即成為另一問題。此時財產「損失」與
      「成本」金額之認列標準才開始「分道揚鑣」，因為在財
      產交易之情形，在評價時點有另外一個「出售價格」可供
      參考，因此在立法決策上可能會以新的售價反向推估其「
      成本」（財政部依所得稅法施行細則第17條之2所定之相
      關令函參照）。但財產發生損失時，並不存在此一參考點
      ，可能須另循認定標準，而現行法制所採取之標準即是「
      重置成本法」（「重置成本」未必一定會比「歷史成本」
      為低，因為其認定標準是評價時點之「成本」，而不是過
      去取得時之「成本」）。
    4.故在上開標準下，上開作業要點第7點第(一)所稱之『房
      屋全倒或損毀不堪使用者，其房屋損失金額，稽徵機關可
      分別依「臺北市建造執照建築工程、雜項工作物、土地改
      良等工程造價」、「臺灣省建築物造價標準」及「高雄市
      建造執照工程造價標準」，依受災房屋構造類別之重置工
      程造價，按房屋面積計算後，分別依房屋使用類別減除房
      屋按平均法提列已使用年數之累計折舊後之價值，認定房
      屋之損失金額，但其當期房屋評定現值較上開計算之價值
      為高者，從高認定其災害損失金額。納稅義務人如主張實
      際損失金額高於上開稽徵機關認定之金額者，得於辦理88
      年度綜合所得稅結算申報時，檢具相關證明文件報請稽徵
      機關核實認定之』規定內容應解為房屋損失金額之認列，
      在納稅義務人無法舉證之情況下，基於稽徵原則之考量，
      先採取「重置成本扣除折舊法」為認列損失金額。但在「
      重置成本扣除折舊」之金額，低於行政部門之評價時，容
      許採取「公部門評價法」（此時折舊金額已包含在評價中
      ，所以不須再為減除）認列損失金額。可是只要納稅義務
      人能舉證，即可採取「取得價格扣除折舊法」來認列損失
      金額。因此以上法令之正確解釋，應該是若當事人無法提
      出按「取得價格扣除折舊法」計算之房屋成本時，才有必
      要採取「重置成本扣除折舊法」或「公部門評價法」來認
      列其財產價格。但若納稅義務人能舉證證明按「取得價格
      扣除折舊法」計算之真實成本時，即應按該「取得價格扣
      除折舊法」計算之成本認列。至於上開作業要點(二)之規
      定內容（即「即房屋如僅部分遭受損害者，其損失金額，
      可由稽徵機關依前述原則計算之房屋價值，按受損程度比
      例計算；納稅義務人如主張實際發生之損失金額高於上開
      稽徵機關認定之金額者，得於辦理88年度綜合所得稅結算
      申報時，檢具修理費憑證報請稽徵機關核實認定之，但其
      金額不得超過該受災房屋按前述原則計算之全毀損失之金
      額」）則係以作業要點(一)為準，再按損失比例折算。只
      不過在進一步容許在實際修復金額範圍內，認列超過損失
      折算比例之金額而已。在上述標準下，本案上訴人既然已
      在原審提出其原始購入房地價格之契約書為證，則顯然其
      已依法律之規定，提出證據方法進行舉證活動，原審法院
      自應對該項證據方法進行合法之調查程序以查明其證明力
      之高低，以確定上訴人主張「取得價格」待證事實之真實
      性。必須調查以後該待證事實仍處於真偽不明之情況下，
      始得依舉證責任之分配法則作成判斷。但原審尚未完盡職
      權調查之義務，即逕為上訴人不利之判決，自難謂合法。
  (三)基上所述，本件原判決尚有違誤，上訴人執詞指摘，求予廢
    棄，非無理由，應由本院將原判決廢棄，發回原審詳為調查
    後重為妥適之判決，以昭折服。
據上論結，本件上訴為有理由，依行政訴訟法第256條第1項、第
260條第1項，判決如主文。
中    華    民    國    95    年    10    月    13    日
                  第五庭審判長法  官  鄭  淑  貞
                              法  官  黃  合  文
                              法  官  吳  明  鴻
                              法  官  鄭  小  康
                              法  官  帥  嘉  寶
以  上  正  本  證  明  與  原  本  無  異
中    華    民    國    95    年    10    月    14    日
                              書記官  阮  桂  芬


司法院資訊處製作；財團法人民間司法改革基金會備份。
